# 请教陈版：关于分步实现非同一控制下的企业合并

提问人：lu760314 时间：2014-01-15 12:48:21
A公司 2012 年 12 月通过增发取得了境外上市B公司的股权，持股比例为20%，当时购买价格为 30 便士（与市价相当）， 2013 年 11月，进行第二次增资，增资价格为 7 便士（与市价相当）。增资后，持股比例为60%，取得了对B公司的控制权。假定合并日，B公司可辨认净资产的公允价值为 20 便士/股。 根据企业会计准则解释 4 号，需在合并报表上根据合并日的长期股权投资的公允价值（ 6 便士）对合并日之前的长期股权投资进行调整，此时，会产生投资损失。但同时，因按照公允价值调整完后的合并成本小于B公司在合并日的可辨认净资产的公允价值，在合并报表上会产生营业外收入。
请教陈版：这种情况是否合理？ 另：是否能够根据合并日B公司的股票价格来确认A公司对B公司的长期股权投资的公允价值（A公司交易的依据是基于市价）？

回答人：chenyiwei
你所举的例子有一个不合理处： 2013 年 11 月，进行第二次增资，增资价格为 7 便士（与市价相当），由此取得对B公司的控制权。则此时B公司净资产的公允价值应当是 7 便士／股。你说的“假定合并日，B公司可辨认净资产的公允价值为 20 便士/股”是如何确定的？请注意公允价值确定的三个层次，活跃市场的交易价格总是优先的，在存在活跃市场的情况下，轮不到估值技术出场。（这个问题最近发现有些普遍性，不少公司企图以“股价显著低于真实价值”为由避免计提可供出售金融资产减值准备，尤其是投资于海外矿业上市公司的情况很普遍。这个理由实际上是站不住脚的。）
回到你说的问题，对于购买日前原持有的股份要按购买日公允价值（ 7 便士／股）重新计量，其差额计入当期投资损失；原持有股份在购买日的公允价值和本次增资成本之和为本次合并成本，该合并成本与合并日取得被购买方可辨认净资产公允价值份额之间的差额确认为负商誉，计入当期合并报表的营业外收入。这两者并不矛盾。

提问人：lu760314 时间：2014-01-15 20:24:50
陈版，我理解您所说的公允价值确定的三个层次。但是，在这个案例中，B公司是海外上市公司，A公司在对其增资时，是以资本市场股票交易价格为基础来定价的。因通过增资对B公司形成控制，需对B公司的可辨认净资产的公允价值进行评估。在这种情况下，购买价格与可辨认净资产的公允价值就不应该相等吧。

回答人：chenyiwei
购买价格和可辨认净资产公允价值当然不等。感谢指正。